【裁判字號】    98,重訴,81
【裁判日期】    990119
【裁判案由】    返還所有物
【裁判全文】
臺灣高雄地方法院民事判決              98年度重訴字第81號
原      告  茄福有限公司
法定代理人  丙○○
訴訟代理人  洪錫鵬律師
被      告  光盛營造股份有限公司
法定代理人  甲○○
訴訟代理人  鄭曉東律師
            魏緒孟律師
上列當事人間返還所有物事件，經本院於民國98年12月29日言詞
辯論終結，判決如下：
    主      文
原告應給付被告新臺幣玖佰參拾玖萬元，及自民國九十七年九月
十九日起至清償日止，按年息百分之五計算之利息。
原告其餘之訴駁回。
訴訟費用由被告負擔十分之九，其餘由原告負擔。
本判決第一項於原告提出新臺幣參佰壹拾參萬元為被告供擔保後
，得假執行。被告於提出新臺幣玖佰參拾玖萬元為原告供擔保後
，得免為假執行。
原告其餘假執行之聲請駁回。
    事實及理由
一、原告主張：訴外人世淳企業社即己○○（下稱己○○）自民
    國94年起陸續向原告承租如附表一所示350 ×350H型鋼、40
    0 ×400H型鋼（以下合稱系爭鋼材）及如附表二所示鐵板，
    以供其向被告承攬台南縣將軍鄉○○○○○路WH75-3標將軍
    溪景觀橋新建工程（下稱系爭工程）施工之用。詎己○○竟
    將上開鋼材、鐵板占為己有，於95年6 月28日持系爭鋼材向
    被告質押借款新台幣（下同）3,100 萬元（下稱系爭行為）
    。原告於96年5 月11日發現被告指派訴外人林淵雄、陳銘豐
    將如附表三所示鋼材運離工地，始悉上情。詎被告明知系爭
    鋼材（總值9,390,000 元）及如附表二所示留置工地未繳回
    之鐵板51片（下稱系爭鐵板，總值1,300,500 元）為原告所
    有之物，竟擅自出售系爭鋼材、鐵板牟利，致原告受有損害
    ，為此依民法第184 條第1 項、第215 條或民法第179 條規
    定，請求被告賠償或返還與系爭鋼材、鐵板等值之金錢共10
    ,690,500元（9,390,000+1,300,500=10,690,500）等語。並
    聲明：(一)被告應給付原告10,690,500元，及自起訴狀繕本送
    達翌日起至清償日止，按年息5%計算之利息。(二)願供擔保，
    請准宣告假執行。
二、被告則以：被告未占有系爭鐵板，而己○○持如附表一所示
    鋼材向被告質押借款時，已出具讓渡書切結其為鋼材之所有
    權人，依民法第948 條規定，被告乃系爭鋼材之善意受讓人
    ，而非無權占有人等語置辯。並聲明：(一)原告之訴駁回。(二)
    願供擔保，請准免為假執行。
三、本件不爭執事項如下：
  (一)己○○因侵占系爭鋼材、鐵板，經台灣台南地方法院檢察署
    （下稱台南地檢署）作成96年度偵字第1520號起訴處分，並
    經台灣台南地方法院（下稱台南地院）以97年度易字第1424
    號侵占案件（下稱97易字1424號）判決己○○連續犯侵占罪
    ，累犯，處有期徒刑2 年，減為有期徒刑1 年。己○○不服
    提起上訴，由台灣高等法院台南分院（下稱台南高分院）於
    98年7 月30日以98年度上易字第230 號（下稱98上易230 號
    ）判決駁回上訴確定。
  (二)己○○於95年6 月28日簽立讓渡書（下稱系爭讓渡書），將
    系爭鋼材以每公噸15,000元計價，讓渡質押予被告，供作借
    款擔保。
  (三)被告曾占有系爭鋼材中如附表三所示鋼材。
  (四)被告已於96年8 月至10月間將如附表三所示鋼材出售。
四、本件爭點為：(一)被告是否占有系爭鐵板？若有，數量若干？
    原告依民法第179 條或第184 條規定請求被告給付與系爭鐵
    板等值之金錢，有無理由？(二)被告取得系爭鋼材有無法律上
    原因？原告依民法第179 條規定，請求被告返還與系爭鋼材
    等值之金錢，有無理由？(三)被告占有系爭鋼材是否受民法第
    948 條之保護？原告依民法第184 條第1 項前段，請求被告
    賠償與系爭鋼材等值之金錢，有無理由？數額若干？茲分述
    如下：
  (一)被告是否占有系爭鐵板？若有，數量若干？原告依民法第17
    9 條或第184 條規定請求被告給付與系爭鐵板等值之金錢，
    有無理由？
  1.按當事人主張有利於己之事實者，就其事實有舉證之責任。
    民事訴訟法第277 條前段定有明文。原告主張被告占有系爭
    鐵板乙節，無非以如附表一所示出貨單登載之鐵板數量，扣
    除系爭工程之工地放行條所載鐵板出場數量後，仍有不足為
    其論據（見本院卷第188 頁），惟被告否認有何占有系爭鐵
    板情事，揆諸前引規定，原告就上開有利於己之事實，自應
    負舉證之責。
  2.原告將如附表一所示鐵板出租予己○○乙節，固有租賃契約
    暨租賃明細表為憑（見台南地檢署96偵字第11520 號節本影
    卷，下稱96偵11520 號影卷第112 頁背面至129 頁背面），
    但查，己○○於刑事案件審理中雖坦承侵占向原告承租之鐵
    板127 片（見本院卷第266 頁背面至267 頁），然而其自承
    侵占之鐵板數量127 片顯高於如附表一所示未繳回之鐵板數
    量51片，原告主張核與己○○之供述不符，已屬有疑。再參
    諸證人即受僱於己○○之工頭乙○○證稱：系爭工程施作期
    間己○○承租之鐵板實際數量若干，伊不清楚，所需鐵板均
    由己○○僱請司機載送至工地現場，惟伊點收後並未於送貨
    單上簽名，而係交由己○○處理，伊於96年4 月中旬即因罹
    患大腸癌住院開刀，伊不清楚鐵板的最後去處（見本院卷第
    21 4頁、第211 頁、第215 頁、第213 頁）等語，及證人即
    被告之工地主任丁○證稱：伊擔任工地主任時，系爭工程需
    用之鐵板已經都送入工地，而系爭工程入場材料並未登記規
    格、數量（見本院卷第248 頁）等語，暨己○○坦承系爭工
    程所在工地自94年5 、6 月起始委託保全公司管理，在此之
    前下游廠商究有多少物料進出，並不明確（見台南地檢署96
    年度他字第2048號，下稱96他字2048號卷第32頁）等情以觀
    ，己○○向原告承租之鐵板是否全數用於系爭工程，自屬有
    疑，原告以己○○向其承租之鐵板仍未運出工地為前提，遽
    予推認系爭鐵板尚在被告占有中云云，難予採信。
  3.至於己○○於系爭工程進行期間，雖曾於95年12月15日以世
    淳企業社（95）世淳（將軍）字第021 號函催告被告返還所
    借用之2M×5.5M之鐵板1 片（見96偵11520 號影卷第16頁背
    面至17頁），惟除上開函文外，己○○與被告間之往來函文
    均未提及被告有何再占有系爭鐵板未還情事，佐以證人乙○
    ○證稱：被告向己○○借用鐵板係搭設臨時施工便道，僅為
    期2 至3 天，數量不多（見本院卷第215 頁、第214 頁）等
    語，及證人丁○證稱：向己○○借用之鐵板已經全數歸還（
    見本院卷第251 頁）等語可知，被告向己○○借用之鐵板均
    已歸還，再無占用鐵板情事，故原告主張被告於系爭工程結
    束後，仍占用系爭鐵板云云，尚乏證據證明，而不可採。
  4.綜上，原告不能舉證證明系爭鐵板在被告占有中，自難認被
    告有何侵害原告對系爭鐵板財產權之行為，亦難認被告受有
    占有系爭鐵板之利益，原告依民法第179 條或第184 條規定
    ，請求被告給付與系爭鐵板等值之金錢1,300,500 元，均屬
    無據，不得准許。
  (二)被告取得系爭鋼材有無法律上原因？原告依民法第179 條規
    定，請求被告返還與系爭鋼材等值之金錢，有無理由？
  1.按信託的讓與擔保，係債務人為擔保其債務，將擔保物所有
    權移轉予債權人，而使債權人在不超過擔保之目的範圍內，
    取得擔保物之所有權，債務人如不依約清償債務時，債權人
    得依約定方法取償，縱無約定亦得逕將擔保物變賣或估價，
    而就該價金受清償，債權人與債務人有關擔保信託之約定，
    乃均出於真正之效果意思而為表示，其內容應就契約之內容
    全部決之，合先敘明。
  2.被告辯稱係基於系爭讓渡書而有權占有系爭鋼材乙節，原告
    否認之。經查，己○○於94年6 月22日向被告借款，並以自
    己所有價值3,100 萬元之鋼板樁供作借款擔保，嗣因其欲取
    回上開鋼板樁供其他工地使用，而於95年6 月28日改以系爭
    工程P2及P3橋墩之臨時擋土支撐H 型鋼中，屬其所有之鋼材
    ，讓與被告作為上開借款之質押擔保乙情，有系爭讓渡書記
    載甚明（見本院卷第8 頁），證人丁○復證稱：己○○於承
    作系爭工程時，將自己所有之鋼板樁讓渡予被告以資借款，
    嗣於工程進行中，己○○透過訴外人即工地主任林千堯向伊
    表示，欲將系爭工程已經拔除無需再使用之鋼板樁運往其他
    工地使用，惟鑑於鋼板樁已向被告質押借款，故己○○主動
    提議以在P2、P3橋墩間尚未拔除之H 型鋼，替換上開鋼板樁
    供作借款質押擔保（見本院卷第249 頁）等語在卷，核其證
    詞與系爭讓渡書文義相符，亦與證人即被告副總經理柯俊吉
    證稱：己○○即世淳企業社先、後向被告借款各4,000 萬元
    、3,000 萬元，雙方約定己○○須以其所有規格為13米、19
    米之鋼板樁作為擔保品，嗣己○○表示其中規格為13米之鋼
    板樁另有他用，須運離工地，而要求更換擔保品為H 型鋼，
    雙方始簽立系爭讓渡書（見96偵11 520號影卷第20頁）等語
    ，及證人林千堯證稱：伊阻止己○○將讓渡與被告之鋼板樁
    運離工地，己○○遂提議以工地等值之機具材料來替換鋼板
    樁，俾將鋼板樁運往其他工地使用，伊遂將上情轉知丁○，
    待己○○簽立系爭讓渡書後，伊始同意己○○將鋼板樁運出
    工地（見96偵11520 號影卷第99頁）等情相合，堪認己○○
    於95年6 月28日係以系爭鋼材所有人之地位，將之讓渡被告
    供作借款擔保，揆諸前引說明，被告既為系爭鋼材之信託讓
    與擔保權人，其於法律上即為系爭鋼材之所有權人，原告復
    未舉證證明己○○已清償對被告之債務，自難認被告與己○
    ○間之信託讓與擔保關係有何終止事由存在，被告辯稱基於
    系爭讓渡書而占有系爭鋼材，應屬可採。
  3.按民法第179 條規定不當得利之成立要件，必須無法律上之
    原因而受利益，致他人受損害，且該受利益與受損害之間有
    因果關係存在。又因給付而受利益者，倘該給付係依有效成
    立之債權契約而為之，其受利益即具有法律上之原因，自不
    生不當得利問題。被告依系爭讓渡書而占有系爭鋼材，業經
    本院審認如前，堪認被告係有法律上之原因取得系爭鋼材。
    又原告因己○○未依彼等所訂租賃契約返還系爭鋼材而受有
    損害，其所受損害與被告所受利益各源於不同之法律關係，
    自難謂原告所受損害與被告所受利益間有何因果關係存在，
    揆諸前引說明，被告自無不當得利可言，故原告依民法第17
    9 條規定，請求被告返還與系爭鋼材等值之金錢，為無理由
    。
  (三)被告占有系爭鋼材是否受民法第948 條之保護？原告依民法
    第184 條第1 項前段，請求被告賠償與系爭鋼材等值之金錢
    ，有無理由？數額若干？
  1.按以動產所有權或其他物權之移轉或設定為目的，而善意受
    讓該動產之占有者，縱其與讓與人無讓與之權利，其占有仍
    受法律之保護，民法第948 條定有明文。所謂動產之善意取
    得，係指基於移轉動產所有權之意思合致，依有效之法律行
    為，由讓與人將動產交付善意之受讓人，縱讓與人實際並無
    移轉所有權之權利，該善意受讓人仍取得其所有權，是以，
    原告是否受善意占有之保護，應以系爭鋼材所有權發生變動
    之時點，亦即原告實現信託讓與擔保契約內容，將系爭鋼材
    易為自己所有，並以所有權人之地位出售系爭鋼材時，是否
    為善意為斷。合先敘明。
  2.被告固辯稱，其自己○○受讓系爭鋼材時，不知系爭鋼材為
    原告所有，非惡意占有云云。但查：
  (1)據證人己○○證稱：被告知悉系爭鋼材係伊向原告承租而來
    ，如附表三所示鋼材乃伊向原告承租而來（見96偵11520 號
    影卷第8 頁背面、警卷節本第1 頁）等語，核與其於95年12
    月1 日函文指稱，其向他人承租之型鋼及板樁遭被告強行扣
    留乙情相符（見96偵11520 號影卷第15頁背面），證人即被
    告董事長甲○○復供稱：原告出面表示如附表三所示鋼材係
    原告所有，警方將上開鋼材先責付被告代為保管，以釐清問
    題（見警卷節本第3 頁）等語，足見被告於96年5 月11日將
    如附表三所示鋼材運離工地時，即因上開鋼材遭原告報警查
    獲，而可推知己○○前將系爭鋼材持以供作借款擔保時，自
    陳其為鋼材所有權人之說詞已屬有疑。再參諸證人即允在工
    程有限公司（下稱允在公司）經理戊○○證稱：允在公司係
    以從事地下室安全支撐工程為業，出租鋼材亦為營業項目之
    一部分，允在公司係以將公司名稱噴漆在H 型鋼上表彰其為
    鋼材之所有權人，伊在此行業14年間所見同業均以此方式標
    示鋼材所有權歸屬，惟H 型鋼如係打入地層供作中間柱使用
    ，則不會在鋼材上以噴漆標示公司名稱，因為打入地層後，
    黏土層會抹去鋼材上的標示（見本院卷第216 頁、第217 頁
    ）等語，及證人即興安營造股份有限公司（下稱興安公司）
    負責人尤川宗證稱：鋼材上是否標示公司名稱為鋼材之管理
    方法之一，但有標示公司名稱者占大多數（見本院卷第255
    頁、第256 頁）等語，可知在鋼材外觀標示公司名稱雖僅表
    彰所有權歸屬方式之一，然如鋼材外觀已經標示公司名稱，
    當可推認標示者為鋼材之所有權人。而被告於96年5 月11日
    將系爭鋼材中如附表三所示鋼材運離工地時，上開鋼材上確
    均標示「茄福」字樣，有現場照片為憑（見警卷節本第14頁
    背面至第15頁），原告復於警詢中提出鋼材租賃契約及明細
    表以證其為鋼材之真正所有權人（見警卷節本第16至17頁）
    ，益徵被告斯時已得推知己○○非系爭鋼材所有權，詎被告
    仍於96年8 月至10月間逕將系爭鋼材易為自己所有，並將之
    出售予不知情之第三人，已難認屬善意。
  (2)又系爭工程作為支撐鋼架使用之鋼材，有於同一鋼材上單一
    標示「茄福公司」或「允利」或「信霆」者；有於同一鋼材
    上同時標示「茄福」及「世淳」，或「春旺」及「世淳」者
    ；亦有鋼材外觀未噴漆標示任何廠商名稱者；亦有鋼材因遭
    塵土掩蓋，其上噴漆字樣難以辨識者，固有兩造所不爭執之
    現場照片為憑（見本院卷第234 至240 頁、第263 頁），然
    被告是否善意占有系爭鋼材，乃以被告實際出售系爭鋼材之
    時點為斷，非以被告於己○○簽立系爭讓渡書時，能否判斷
    系爭鋼材所有權歸屬為判斷依據，已如前述，故僅憑前揭照
    所示工地現況，尚無從為對被告有利之判斷，附此敘明。
  (3)綜上，被告固基於信託讓與擔保契約擔保權人之地位，占有
    系爭鋼材，惟該基於債權契約而來之權利，僅能對抗己○○
    ，尚不得對抗系爭鋼材之真正所有權人，而被告於96年8 月
    至10月間既已知悉原告始為系爭鋼材之真面所有權人，卻仍
    出售系爭鋼材牟利，自難認其為民法第948 條欲保護之對象
    ，被告辯稱其因善意受讓而成為系爭鋼材之所有權人，尚非
    可採。
  3.按因故意或過失，不法侵害他人之權利者，負損害賠償責任
    。民法第184 條第1 項前段定有明文。次按負損害賠償責任
    者，除法律另有規定或契約另有訂定外，應回復他方損害發
    生前之原狀。不能回復原狀或回復顯有重大困難者，應以金
    錢賠償其損害。民法第213 條第1 項、第215 條亦有明定。
    經查，被告明知原告為系爭鋼材之真正所有權人，仍故意將
    系爭鋼材出售牟利之事實，業經本院審認如前，被告並自承
    其因己○○未依約清償債務，已依系爭讓渡書取得系爭鋼材
    所有權等情至明，本件復查無被告有何將系爭鋼材返還己○
    ○之情事存在，參以原告於96年5 月11日所查扣如附表三所
    示鋼材即屬系爭鋼材之一部分之事實，為兩造所不爭執，被
    告亦否認現仍占有除附表三以外之其他系爭鋼材等情以觀，
    足認系爭鋼材已全部遭原告處分，而無法追回，故原告所受
    損害與被告之處分行為間有因果關係，且已不能回復原狀，
    應堪認定，原告請求被告賠償如附表一所示與系爭鋼材等值
    之金錢，係屬有據。
五、綜上所述，原告依民法第184 條第1 項前段規定，請求被告
    給付9,390,000 元，及自起訴狀繕本送達翌日即97年9 月19
    日起至清償日止，按年息5%計算之利息，係有理由，應予准
    許，逾此範圍者，係無理由，應予駁回。
六、本判決第一項經兩造分別陳明願供擔保請准宣告假執行、免
    為假執行，經核於法均無不合，各酌定相當之擔保金額准許
    之。至於原告其餘假執行之聲請，因原告其餘之訴遭駁回而
    失所附麗，應併駁回之。
據上論結，原告之訴為一部有理由、一部無理由，依民事訴訟法
第79條、第390條第2項、第392條第2項，判決如主文。
中    華    民    國    99    年    1     月    19    日
                  民事第五庭  法  官  賴文姍
正本係照原本作成。
如不服本判決，應於送達後20日內，向本院提出上訴狀並表明上
訴理由，如於本判決宣示後送達前提起上訴者，應於判決送達後
10日內補提上訴理由書（須附繕本）。
中    華    民    國    99    年    1     月    19    日
                              書記官  林秀珍
附表一：系爭鋼材數量、價額表
┌─────┬─────┬───────┬──────┐
│鋼材型號  │重量（噸）│單價（元/噸） │  複價（元）│
├─────┼─────┼───────┼──────┤
│H350×350 │  270     │   15,000     │ 4,050,000  │
├─────┼─────┼───────┼──────┤
│H400×400 │  356     │   15,000     │ 5,340,000  │
├─────┼─────┴───────┴──────┤
│合    計  │         9,390,000元                    │
└─────┴────────────────────┘
附表二：鐵板領用、繳回及未收回數量表
┌────┬───────┬────┬───────┬────────┬────────┐
│領用日期│領用數量（片）│繳回日期│繳回數量（片）│未繳回數量（片）│未繳回鐵板之價值│
├────┼───────┼────┼───────┼────────┼────────┤
│94.08.26│      8       │95.07.05│      10      │                │                │
├────┼───────┼────┼───────┤                │                │
│94.08.27│      4       │95.07.07│       8      │      51        │  1,300,500元   │
├────┼───────┼────┼───────┤(即224-173=51)  │（按每片重量1.7 │
│94.09.10│      3       │95.07.18│      11      │                │公噸、每公噸15,0│
├────┼───────┼────┼───────┤                │00元計算，計算式│
│94.11.21│     12       │95.09.08│       8      │                │為：15,000×[1.7│
├────┼───────┼────┼───────┤                │ ×51]=1,300,500│
│94.11.22│     12       │95.09.10│       7      │                │）              │
├────┼───────┼────┼───────┤                │                │
│94.12.14│     16       │95.10.12│      20      │                │                │
├────┼───────┼────┼───────┤                │                │
│94.12.16│      7       │95.10.22│      14      │                │                │
├────┼───────┼────┼───────┤                │                │
│94.12.29│     10       │95.10.24│       8      │                │                │
├────┼───────┼────┼───────┤                │                │
│94.12.31│     30       │95.11.24│      16      │                │                │
├────┼───────┼────┼───────┤                │                │
│95.01.16│     13       │95.12.10│       9      │                │                │
├────┼───────┼────┼───────┤                │                │
│95.01.20│     13       │95.12.19│      15      │                │                │
├────┼───────┼────┼───────┤                │                │
│95.02.04│     10       │95.12.20│      15      │                │                │
├────┼───────┼────┼───────┤                │                │
│95.02.16│     10       │95.12.21│       6      │                │                │
├────┼───────┼────┼───────┤                │                │
│95.03.10│     10       │95.12.22│      21      │                │                │
├────┼───────┼────┼───────┤                │                │
│95.03.20│     10       │95.12.23│       5      │                │                │
├────┼───────┼────┼───────┤                │                │
│95.03.28│      7       │        │              │                │                │
├────┼───────┼────┼───────┤                │                │
│95.03.29│     15       │        │              │                │                │
├────┼───────┼────┼───────┤                │                │
│95.04.03│      6       │        │              │                │                │
├────┼───────┼────┼───────┤                │                │
│95.04.18│      7       │        │              │                │                │
├────┼───────┼────┼───────┤                │                │
│95.04.19│     14       │        │              │                │                │
├────┼───────┼────┼───────┤                │                │
│95.05.05│      7       │        │              │                │                │
├────┼───────┼────┼───────┤                │                │
│合    計│    224       │        │     173      │                │                │
└────┴───────┴────┴───────┴────────┴────────┘
附表三：被告於96年5 月11日運離工地之鋼材數量表
┌─────┬────────┬─────┬────┐
│H型鋼規格 │     長度       │數量（支）│ 合計   │
├─────┼────────┼─────┼────┤
│          │     12公尺     │    1     │        │
│          ├────────┼─────┤        │
│350×350  │     10公尺     │   18     │  23    │
│          ├────────┼─────┤        │
│          │      8公尺     │    1     │        │
│          ├────────┼─────┤        │
│          │      7公尺     │    2     │        │
│          ├────────┼─────┤        │
│          │      5公尺     │    1     │        │
├─────┼────────┼─────┼────┤
│          │     12公尺     │    1     │        │
│400×400  ├────────┼─────┤   2    │
│          │      8公尺     │    1     │        │
└─────┴────────┴─────┴────┘

司法院資訊處製作；財團法人民間司法改革基金會備份。
